【裁判字號】    91,自,20
【裁判日期】    920212
【裁判案由】    詐欺
【裁判全文】
臺灣宜蘭地方法院刑事判決                            九十一年度自字第二號
    自  訴  人  丙○○○  女  .
    擔當訴訟人  臺灣宜蘭地方法院檢察署檢察官
    被      告  丁○○    女  .
                甲○○    男  .
                乙○○    男  .
右列被告因詐欺案件，經自訴人提起公訴，本院判決如左：
    主  文
丁○○、甲○○、乙○○均無罪。
    理  由
一、自訴意旨略以：民國八十五年至八十六年間，被告丁○○、乙○○、甲○○三人
    經營榮安餐廳，其中由被告甲○○管理廚房，被告乙○○管理外場及業務和收帳
    ，被告丁○○、甲○○二人向自訴人挑選購買海產食品。再以榮安餐廳與自訴人
    同在開元市場二樓為幌子，使自訴人不疑有詐後，陷於錯誤而交付海產食品價值
    金額達新台幣（下同）八萬七千一百八十元，嗣被告丁○○、甲○○二人隨即無
    預告或提示，而人去樓空，後來屢經自訴人催討，被告丁○○、甲○○於八十七
    年間郵寄由被告乙○○背書如附表所示之支票四紙，但事後該四紙支票仍不獲兌
    現，因認被告三人涉有詐欺罪嫌云云。
二、本件自訴人認被告丁○○、甲○○、乙○○涉有右揭犯罪，係以如附表所示之支
    票未兌現為主要論據。訊據被告甲○○、丁○○、乙○○三人均堅詞否認有詐欺
    犯行，被告甲○○辯稱：伊於七十六年經營榮安餐廳，乙○○大概從八十年加入
    共同經營，伊負責廚房的工作而乙○○負責管理，叫貨則是伊和乙○○負責，而
    伊是從八十四年開始向自訴人購買漁貨，當時購買漁貨是用現金，八十五年左右
    餐廳開始走下坡，之後生意比較差才開始用簽帳，到月底都是用現金給付，八十
    六年乙○○退出，伊和乙○○各負擔一半虧損，自訴人來找伊要貨款，因此丁○○開四張支票給伊，由伊寄給自訴人以清償乙○○的欠款等語；被告乙○○則辯
    稱：當初伊和甲○○是股東關係一起經營榮安餐廳，伊之後離開榮安餐廳，因為
    餐廳有虧損所以和乙○○各負擔一半的虧損，所以就和甲○○協議開了三十五張
    支票給甲○○等語；被告丁○○則辯稱：榮安餐廳係伊先生乙○○和甲○○共同
    經營，於八十六年乙○○退出經營，當時為了清償欠款總共開了約八十萬元的票
    ，每張二萬元給餐廳的債權人，之後經濟不景氣，到了最後自訴人手上的四張票
    比較後期，實在沒有辦法湊錢所以跳票等語。
三、按犯罪事實應依證據認定之，無證據不得推定其犯罪事實，又不能證明被告犯罪
    者，應為無罪之諭知，刑事訴訟法第一百五十四條、第三百零一條第一項定有明
    文。而自訴人在刑事訴訟上為原告之身分，對於其所訴之事實應舉出證據，不得
    僅憑自訴人之陳述作為認定事實之唯一證據，最高法院亦著有七十二年度台上字
    第四三二二號判決可資參酌。又刑法上詐欺罪之成立，以意圖為自己或第三人不
    法之所有，以詐術使人將本人或第三人之物交付為要件，所謂詐術使人交付，必
    須被詐欺人因其詐術而陷於錯誤，若所用之方法，不能認為詐術者，亦不致使人
    陷於錯誤，則要難以該罪相繩，最高法院四十六年台上字第二六○號判例參照。
    況民事債務人於債之關係成立後，舉凡因不可歸責自己之事由而不能給付，或因
    合法主張抗辯而拒絕給付，甚或在負債之後另起惡意遲延給付，均有可能，非可
    盡予推定為自始即無意給付，而係以詐術使人陷於錯誤完成交易之財產犯罪一端
    。
四、經查：被告甲○○、乙○○二人共同經營榮安餐廳，嗣於八十六年間因拆夥，並
    由被告甲○○、乙○○二人各自負擔一半虧損，此部分之虧損並由被告乙○○之
    妻即被告丁○○簽發金額均為二萬元支票，由被告甲○○轉交餐廳債權人等情，
    此為被告三人坦承在卷，並有被告丁○○簽發如附表所示之支票影本四紙附卷可
    憑。且自訴人於本院調查時亦自承：「（何時開始往來？）我總共拿四張票，八
    十五年購買都是用現金，乙○○和甲○○拆夥伊不知情到了八十七年左右寄這四
    張票給我」，經核亦與被告三人前開辯詞相符。而被告丁○○上開支票之帳戶係
    於八十八年八月二十七日列為拒絕往來戶，有中國農民銀行羅東分行九一農羅字
    第九一一二七○○四七一號函所附被告丁○○帳戶往來明細資料附卷可稽。從上
    開被告銀行帳戶之資料，顯見被告係自八十八年間，其經濟狀況始陷於困難，核
    與被告丁○○辯稱週轉不靈之情形相符。而民事債務人未依債之本旨履行給付，
    在一般社會經驗上原因非單一，其因不可歸責之事由無法給付，或因合法對他造
    主張抗辯而拒絕給付，甚至債之關係成立後惡意遲延給付，皆有可能，非必出於
    自始無意給付之財產犯罪一端。而刑事被告依法不負自證無罪之義務，在別無積
    極證據之情形下，亦難違反刑事訴訟法第一百五十四條之規定，以單純債務不履
    行之狀態，推定被告自始具有犯罪意圖。衡之上情，被告丁○○、乙○○、甲○○於榮安餐廳拆夥後交付自訴人四紙支票，惟嗣後因經濟狀況變更而陷於週轉不
    靈，縱有退票，洵難遽以推論被告有施用詐術之行為。依上說明，自訴人所舉之
    證據不足以證明被告確有詐欺犯行。此外又查無任何積極證據，足認被告三人確
    有自訴人所指之犯行，不能證明被告犯罪，依法自應諭知無罪之判決。
五、本件自訴人經合法傳喚，無正當理由不到庭，有送達證書一紙附卷可按，本院認
    有必要，依刑事訴訟法第三百三十一條第二項之規定，通知檢察官擔當訴訟，併
    此敘明。
據上論斷，應依刑事訴訟法第三百四十三條、第三百三十一條第一項、第二項、第三
百零一條第一項判決如主文。
中      華      民      國    九十二    年      二      月     十二     日
                                  臺灣宜蘭地方法院刑事第二庭
                                        審判長法  官  黃  永  勝
                                              法  官  郭  顏  毓
                                              法  官  辜  漢  忠
右正本證明與原本無異。
如不服本判決，應於判決送達後十日內，向本院提出上訴狀。（應附繕本）
                                              書記官  林  秀  麗
中      華      民      國    九十二    年      二      月     十三     日
附表：
┌──┬───┬──────┬───┬───┬─────┬───────┐
│編號│發票人│  付款人    │帳號  │票號  │票載發票日│金額（新台幣）│
├──┼───┼──────┼───┼───┼─────┼───────┤
│一  │丁○○│中國農民銀行│一四二│ＦＡＺ│八十七年十│二萬元        │
│    │      │羅東分行    │一二─│三一一│一月三十日│              │
│    │      │            │四    │九二九│          │              │
│    │      │            │      │六    │          │              │
├──┼───┼──────┼───┼───┼─────┼───────┤
│二  │同右  │同右        │同右  │ＦＡＺ│八十八年十│二萬元        │
│    │      │            │      │三一六│月三十日  │              │
│    │      │            │      │○四○│          │              │
│    │      │            │      │七    │          │              │
├──┼───┼──────┼───┼───┼─────┼───────┤
│三  │同右  │同右        │同右  │ＦＡＺ│八十九年三│二萬元        │
│    │      │            │      │三一六│月三十日  │              │
│    │      │            │      │○四一│          │              │
│    │      │            │      │二    │          │              │
├──┼───┼──────┼───┼───┼─────┼───────┤
│四  │同右  │同右        │同右  │ＦＡＺ│八十九年四│二萬元        │
│    │      │            │      │三一六│月三十日  │              │
│    │      │            │      │○四一│          │              │
│    │      │            │      │三    │          │              │
└──┴───┴──────┴───┴───┴─────┴───────┘


司法院資訊處製作；財團法人民間司法改革基金會備份。
